【裁判字號】    98,訴,1684
【裁判日期】    990507
【裁判案由】    第三人異議之訴
【裁判全文】
臺灣桃園地方法院民事判決              98年度訴字第1684號
原      告  黃玉璋
訴訟代理人  陳水聰  律師
被      告  合作金庫資產管理股份有限公司
法定代理人  吳萬順
上  一  人
訴訟代理人  黃士齊
被      告  均富鋼鐵股份有限公司
法定代理人  鍾源豐
上列當事人間請求第三人異議之訴事件，本院於民國99年4 月21
日言詞辯論終結，判決如下：
    主  文
原告之訴駁回。
訴訟費用由原告負擔。
    事實及理由
壹、程序方面：
一、按第三人就執行標的物有足以排除強制執行之權利者，得於
    強制執行程序終結前，向執行法院對債權人提起異議之訴，
    強制執行法第15條前段定有明文。又所謂執行程序終結，於
    金錢債權之強制執行程序中，標的物經拍賣終結，並將拍賣
    價金交付債權人時，標的物執行程序方告終結（司法院33年
    院字第2776號解釋第1 點可資參照）。本件被告合作金庫資
    產管理股份有限公司（下稱被告合作金庫公司）對於被告均
    富鋼鐵股份有限公司（下稱被告均富公司），向本院取得96
    年度促字第17568 號支付命令暨確定證明書後，聲請本院民
    事執行處以96年度執字第38899 號清償債務強制執行事件（
    下稱系爭強制執行事件），查封如附表所示坐落桃園縣楊梅
    鎮○○段第834 地號土地上未保存登記建物（原證1 ，標別
    甲、建物標示編號3 、暫編建號2896號，面積211.86平方公
    尺，下稱系爭建物），而原告於上開強制執行程序終結前，
    主張系爭建物為伊出資興建，故伊所有權人，惟此為被告合
    作金庫公司所否認，原告於民國98年9 月29日提起本件訴訟
    時，執行程序尚未終結之事實，業據本院調取上開事件卷宗
    查明屬實。是本件就系爭建物之強制執行程序尚未終結，應
    可認定，則原告提起本件訴訟，應為適法。
二、次按原告於判決確定前，得撤回訴之全部或一部。但被告已
    為本案之言詞辯論者，應得其同意；訴之撤回應以書狀為之
    。但於期日，得以言詞向法院或受命法官為之。民事訴訟法
    第262 條第1 項、第2 項定有明文。本件原告起訴後，於98
    年10月30日以撤回部分起訴狀撤回對被告合作金庫公司之起
    訴，惟被告合作金庫公司依民事訴訟法第262 條規定，於收
    受撤回起訴狀後10日內提出異議，不同意前揭原告撤回起訴
    ，揆諸前揭規定，原告此部分訴訟之撤回，不應准許。
三、再按言詞辯論期日，當事人之一造不到場者，得依到場當事
    人之聲請，由其一造辯論而為判決；不到場之當事人，經再
    次通知而仍不到場者，並得依職權由一造辯論而為判決。民
    事訴訟法第385 條第1 項定有明文。本件被告均富公司經本
    院通知應於98年10月30日、98年12月4 日、99年1 月8 日、
    99年2 月24日、99年4 月21日言詞辯論期日到場，惟均無正
    當理由未到場，爰依職權由原告一造辯論而為判決。
貳、實體方面：
一、原告主張：系爭建物乃係被告均富公司於多年前欲興建宿舍
    而資金不足，遂由原告出資興建，故其法律上所有權係屬原
    始出資興建之原告所有，詎被告均富公司遭債權人即被告合
    作金庫公司聲請強制執行時，竟誤將原告所有之系爭建物一
    併查封，嚴重損害原告權益，而系爭建物並非被告均富公司
    所興建，並無所謂併付拍賣之問題。再者，依最高法院88年
    度台抗字第610 號裁判意旨，債權人要求法院執行查封財產
    時，必須先提出該財產確係屬於債務人所有之確切證明文件
    ，或其他足以令法院憑信該財產確係屬於債務人所有之相關
    證據，以使法院相信該財產確係屬於債務人所有，法院始得
    予以執行查封。然本件系爭強制執行事件中，債權人即被告
    合作金庫公司最初即未先盡其舉證責任，並未提出任何足使
    本院執行處得以認定系爭建物確屬債務人即被告均富公司財
    產之外觀證據，且本院執行處亦未予詳查，即將原告所有之
    系爭建物併為查封執行，顯為嚴重違法。而異議訴訟乃係審
    理執行程序是否有違法欠當之程序，自應以本院執行處之狀
    態作為審理準據，並非以原告提出異議訴訟爭議後，反造成
    舉證責任之轉換，致對原告產生不利之後果。為此，爰依強
    制執行法第15條規定提起本件訴訟，並聲明：確認被告均富
    公司就本院96年度執字第38899 號強制執行事件中之執行標
    的物，即標別甲，建物表示表編號3 所列「暫編建號2896
    號，坐落：桃園縣楊梅鎮○○段第834 地號土地上，即門牌
    ：桃園縣楊梅鎮○○路589 號中之未保存登記建物，面積共
    211.86平方公尺」之所有權關係不存在；本院96年度執字第
    38899 號強制執行事件就上開不動產之執行程序應予撤銷。
二、被告則以：
(一)、被告合作金庫公司：
１、按確認法律關係之訴，非原告有即受確認判決之法律上利益
    ，不得提起之；確認證書真偽或為法律關係基礎事實存否之
    訴，亦同，民事訴訟法第247 條第1 項定有明文。查本件原
    告訴之聲明第1 項係確認被告均富公司對系爭建物所有權關
    係不存在，惟縱令原告前揭聲明有理由，亦無法因此認定原
    告即係系爭建物所有權人，足見原告於本件並無訴之利益存
    在甚明。次按當事人主張有利於己之事實者，就其事實有舉
    證之責任，民事訴訟法第277 條前段定有明文。查本件原告
    既主張系爭建物為其所有，依上規定自應由原告負舉證之責
    ，惟觀諸原告除僅係空言指稱系爭建物乃被告均富公司因興
    建宿舍資金不足而由原告出資興建外，亦僅提出本院執行公
    告影本為憑，然該執行公告僅係標示系爭建物抵押權設定有
    無、目前使用狀況、拍定後點交與否及風險等情，與系爭建
    物所有權究為誰屬無涉，自無法作為系爭建物為原告所有之
    證明。
２、再按土地所有人於設定抵押權後，在抵押之土地尚營造建築
    物者，抵押權人於必要時，得於強制執行程序中聲請法院將
    其建築物與土地併付拍賣。但對於建築物之價金，無優先受
    清償之權。前項規定，於第866 條第2 項及第3 項之情形，
    如抵押之不動產上，有該權利人或經其同意使用之人之建築
    物者，準用之，民法第877 條定有明文。查系爭執行標的係
    於93年2 月間設定抵押權利登記予原債權人中國農民銀行股
    份有限公司，此有桃園縣楊梅地政事務所發給之他項權利證
    明書影本在卷可參（本院卷第59頁），而系爭建物於執行程
    序中經本院調查係於94年起造供作外籍勞工宿舍之用，亦有
    本院強制執行進行單影本在卷可稽（本院卷第60頁），足見
    系爭建物乃係興建於抵押權利登記之後而得併付拍賣。退步
    言，縱令原告確為系爭建物所有權人，惟依前揭規定，本件
    強制執行程序將系爭建物併付拍賣，於法亦無違誤，蓋原告
    如確係系爭建物所有權人，自有由系爭建物取得部分拍賣價
    金之權利，故系爭建物不論誰屬，本件關於撤銷系爭強制執
    行程序之聲明，應無理由。
３、至於原告另以最高法院88年度台抗字第610 號裁判意旨，主
    張被告合作金庫公司應於系爭執行程序舉證證明系爭建物係
    被告均富公司所有云云。惟查，上開裁判並非最高法院判例
    ，自不拘束本院審理。再者，本院民事執行處於辦理系爭執
    行程序時，業於97年11月28日向桃園縣地方稅務局楊梅分局
    函查系爭建物之房屋稅納稅義務人姓名，並經函覆系爭建物
    之房屋稅納稅義務人確係為被告均富公司無誤（本院卷第61
    至64頁），是原告指摘本件未於執行程序調查系爭建物所有
    權人誰屬云云，亦非事實。
４、並聲明：原告之訴駁回；如受不利判決，願供擔保請准宣告
    免為假執行。
(二)、被告均富公司未於言詞辯論期日到庭，亦未提出書狀為任何
    聲明或陳述。
三、按強制執行法第15條所謂就執行標的物有足以排除強制執行
    之權利者，係指對於執行標的物有所有權、典權、留置權、
    質權存在情形之一者而言。又「當事人主張有利於己之事實
    者，就其事實有舉證之責任」民事訴訟法第277 條前段定有
    明文。準此，民事訴訟如係由原告主張權利者，應先由原告
    負舉證之責，若原告先不能舉證，以證實自己主張之事實為
    真實，則被告就其抗辯事實即令不能舉證，或其所舉證據尚
    有疵累，亦應駁回原告之請求。本件原告主張伊為系爭建物
    之所有權人之事實，既為被告否認，自應就該事實負舉證之
    責任，如原告不能證明其為系爭建物所有權人之事實，即應
    駁回原告之請求。
四、至於被告雖援引最高法院88年度台抗字第610 號裁判，主張
    被告等應就系爭建物之所有權屬被告均富公司所有為舉證，
    然審諸前開裁判意旨內容記載：「按執行法院如發見債權人
    查報之財產確非債務人所有者，應命債權人另行查報，於強
    制執行程序開始後始發見者，應由執行法院撤銷其處分，強
    制執行法第17條定有明文。而債權人查報之財產是否確屬債
    務人之財產，執行機關僅能就財產上之外觀認定，如係不動
    產者，應以地政機關登記名義之外觀為調查認定之依據；如
    未於地政機關登記者，得依房屋納稅義務人、建造執照、使
    用執照等相關公文書認定之。從而，就執行標的物有足以排
    除強制執行之權利者，固得提起第三人異議之訴以資救濟，
    然若債權人無法提出上開證據，使執行法院得由外觀上即可
    為債權人所查報之財產屬於債務人所有之認定時，執行法院
    應依職權撤銷執行之處分，無待第三人提起異議之訴之餘地
    」等語，本院執行處辦理系爭強制執行事件時，業於97年11
    月28日發函向桃園縣政府地方稅務局楊梅分局查詢系爭建物
    之房屋稅納稅義務人，經該局函覆系爭建物之房屋稅納稅義
    務人係被告均富公司之事實，業經本院調閱本院96年度執字
    第38 899號強制執行事件卷核閱屬實，並有桃園縣政府地方
    稅務局楊梅分局97年12月8 日桃縣楊房字第0970061055號函
    附卷可稽（見本院卷第61至64頁），是關於執行債權人即被
    告合作金庫公司所查報之財產即系爭建物是否屬債務人所有
    之事實，執行機關之認定，並非無據，原告主張被告就此未
    盡舉證之責，難認可採，從而，原告仍應就其主張伊為系爭
    建物所有權人之事實為舉證。
五、經查，原告主張系爭建物係由其出資興建之事實，僅提出被
    告均富公司業務經理林木淼名義出具，載有：「資證明門牌
    ：桃園縣楊梅鎮○○路589 號廠區內未辦理保存登記建物廠
    房，確是黃玉璋先生出資興建無誤，本人瞭解其情，特立此
    書為證」等語之證明書1 紙為據，然被告否認前開證明書係
    證人林木淼製作，而證人林木淼先後經本院傳訊請其於99年
    3 月24日、99年4 月21日到庭就系爭建物所有權歸屬有關之
    事實作證，均未到庭，原告即捨棄傳訊該名證人，是原告就
    前開書證之真正即證據能力未能加以證明，已難依前開證明
    書所記載之事實，為有利於原告之認定。又單就前開證明書
    之內容觀之，其記載之事實充其量說明系爭建物之興建之資
    金來源為原告，然原告出資之原因不一而足，端視原告與被
    告均富公司當時關於原告出資興建系爭房屋之內部關係為何
    而定，尚難單以原告出資之事實，即認系爭建物所有權歸原
    告所有。況且，原告於起訴事實即已載明，被告均富公司係
    因興建宿舍而資金不足，始由原告出資興建系爭建物，苟其
    所言屬實，再對照於系爭建物之房屋稅納稅義務人歷來均為
    被告均富公司，有前開桃園縣政府地方稅務局楊梅分局回函
    所附資料可憑，若原告當初係為自己所有之意思出資興建系
    爭建物，則歷來房屋稅稅籍資料均記載均富公司為系爭建物
    納稅義務人且由均富公司繳納房屋稅，原告均未異議，顯然
    有違常情。系爭建物興建之時即便如原告主張有使用原告提
    供之資金，然仍係原告與被告均富公司內部資金往來之問題
    ，尚難以之認原告係出資興建系爭建物之人。此外，原告又
    未聲明其他證據供本院斟酌，而依上開事證又不能認原告主
    張系爭建物為其所有之事實已經證明，則原告主張其係系爭
    建物之所有權人乙節，即非可採。
六、綜上所述，原告不能證明其為系爭不動產之所有權人，其於
    系爭執行程序中提起本件第三人異議之訴，請求確認原告為
    系爭建物之所有權人且將系爭執行程序予以撤銷，為無理由
    ，應予駁回。
七、本件事證已臻明確，兩造其餘主張陳述及所提之證據，亦均
    經本院斟酌後，認為均與判決結果不生影響，毋庸再予論述
    ，附此敘明。
八、訴訟費用負擔之依據：民事訴訟法第78條。
中    華    民    國    99    年    5     月    7     日
                  民事第二庭    法  官  卓立婷
以上正本係照原本作成。
如對本判決上訴，須於判決送達後20日內向本院提出上訴狀。
中    華    民    國    99    年    5     月    10    日
                                書記官  王素玲
附表：
┌────────────────────────────┐
│  建物：                                                │
│  (一)基地坐落：桃園縣楊梅鎮○○段834 地號土地。          │
│  (二)建號：桃園縣楊梅鎮○○段第2896建號建物。            │
│  (三)門牌號碼：桃園縣楊梅鎮○○路589號。                 │
│  (四)建築樣式主要建築材料及房屋層數：住宅、鐵棚架、1 層  │
│    樓鐵皮造、鐵架。                                    │
│  (五)樓層面積、合計：1 樓層201.70平方公尺。占用鄰地1 層  │
│    部分：10.16平方公尺。合計211.86平方公尺。           │
│  (六)權利範圍：全部。                                    │
│  (七)鑑定價格：1,128,000元。                             │
│  (八)備註：未辦保存登記。                                │
└────────────────────────────┘

司法院資訊處製作；財團法人民間司法改革基金會備份。
